【裁判字號】    88,訴,1710
【裁判日期】    920129
【裁判案由】    商業會計法等
【裁判全文】
臺灣臺北地方法院刑事判決                        八十八年度訴字第一七一０號
    公  訴  人  臺灣臺北地方法院檢察署檢察官
    被      告  乙○○  男  六.
右列被告因違反商業會計法等案件，經檢察官提起公訴（八十八年度偵字第二一四九
七號），本院判決如左：
    主      文
乙○○共同連續商業負責人，以明知為不實之事項，而填製會計憑證，處有期徒刑陸
月，如易科罰金，以參佰元折算壹日，緩刑參年。
如附件所示偽造之部分沒收之。
    事      實
一、乙○○自民國八十四年十月間起，任職於妥利股份有限公司（下稱妥利公司，設
    於台北市松山區○○○路○段一四二號五樓五○五室），擔任財務總監，明知妥
    利公司自八十三年二月間起，其負責人丁○○（尚未審結，通緝中），連續多次
    以其承接之外銷業務單據，交由該公司之船務部門依訂單、出貨單製作出貨發票
    （INVOICE），再交由財務會計部門開立正式發票及登帳，要求對同筆出貨交易
    分別製作內帳、外帳，開立銷售金額不同之出貨發票，竟基於與丁○○商業負責
    人共同填載不實事項於會計憑證之概括犯意聯絡，及幫助妥利公司逃漏營利事業
    所得稅之概括犯意，將其中依實際銷售內容所製作之出貨發票，交付客戶收執，
    客戶於收受貨品無誤後，即將所載金額匯款入丁○○指定之香港妥利公司以「
    TRALY HONG KONG LTD.」之名義在華僑商業銀行國際金融業務分行所開設之帳號
    00000000000000號境外專戶，此部份僅登錄於內帳，以隱匿實際
    交易金額，連續多次另行製作報單號碼、品名、數量相同，惟貨品單價、銷貨總
    額較低之不實出貨發票會計憑證（乙○○自八十四年十月間任職起始參與），交
    由報關行製作出口報單，並供會計、財務部門作帳暨開立發票及報稅之用，明知
    係虛偽不實（較低價）之會計憑證，仍據為計算營業收入申報營利所得稅之基礎
    ，並委由不知情的會計師，持以報稅，使稅捐機關之公務員登載於職務上所掌之
    文書，並據以核定稅額，以此詐術方式，幫助妥利公司逃漏營利事業所得稅，妥
    利公司逃漏之稅款金額如下：八十四年度新台幣（下同）0000000元、八
    十五年度00000000元、八十六年度0000000元、八十七年度一二
    二七六六元，足生損害於稅捐機關稅務稽徵管理之正確性，嗣於台灣台北地方法
    院檢察署八十八年度偵字第一三六三二號案件偵查中，乙○○具狀自白參與犯行
    。
二、案經台灣台北地方法院檢察署檢察官自動檢舉偵查起訴。
    理      由
一、訊據被告乙○○對於右揭犯罪事實坦承不諱，被告於偵查中並書有妥利公司財務
    部處理出口帳務程序及自白書各一份附卷可資佐證；又證人戊○○於調查時證稱
    ：「這些流水號、品名、數量相同，單價、總價卻不相同之INVOICE確係我們船
    務部門負責製作，惟我們係依公司會計部門要求為之，並不清楚目的何在，據我
    所知，這些INVOICE單價、總價較高者，係交客戶收執的，另行製作單價、總價
    較低之不實INVOICE，係供報關行報關及供會計財務部門作帳等用」（見台灣台
    北地方法院檢察署八十八年偵字第一三六三二號卷第十五頁）；於本院訊問時證
    稱：有製作二種INVOICE，交付客戶的金額較高，所做二份均送會計室，較低額
    作何用伊不知情等語（見本院八十九年三月一日訊問筆錄）；又證人甲○○證稱
    ：「是戊○○作二份INVOICE，如國外匯來之款有出入，我們都與張去核對，至
    於我們所開發票，是依報單來開，依該種做法會影響營利所得稅之核課，是減少
    所得之做法」（見本院八十九年一月二十六日訊問筆錄）；妥利公司自八十四年
    迄八十七年間逃漏之稅款金額如下：八十四年度新台幣（下同）0000000
    元、八十五年度00000000元、八十六年度0000000元、八十七年
    度一二二七六六元，亦分別有財政部台北市國稅局八十九年四月八日財北國稅審
    一字第八九○一二六○七號函及其檢附之相關文件影本、同單位九十一年七月三
    十日財北國稅審三字第○九一○二二五六七三號函及其檢附之處分書及相關資料
    附卷可憑，並據證人及稅捐機關人員丙○○、己○○證述在卷；復有扣案之妥利
    公司之偽造之出貨發票及真正之出貨發票、日記帳等帳冊資料足資佐證，妥利公
    司偽造之出貨發票時間、日期、編號、銷售金額，亦有偽照INVOICE對照表附卷
    可憑，本件事證明確，應予依法論科。
二、核被告乙○○所為，係犯刑法第二百十六條、第二百十四條、稅捐稽徵法第四十
    三條第一項之幫助他人逃漏稅捐罪、商業會計法第七十一條第一款之明知不實事
    項製作會計憑證罪。另按稅捐稽徵法第四十七條第一款所定之公司負責人應受處
    罰，係自同法第四十一條轉嫁而來，此一處罰主體專指公司負責人而言，並非對
    實施犯罪行為者所為之規定，故非公司之負責人，其縱有參與公司逃漏稅捐之行
    為，應僅成立同法第四十三條第一項之幫助犯，尚無與公司負責人共同實施而共
    犯該罪責之可言，最高法院八十四年度台上字第五五二八號裁判參照；又商業會
    計法第七十一條第一款以明知為不實之事項，而填製會計憑證之罪，原即含有業
    務上登載不實之本質，應逕論以商業會計法第七十一條第一款之罪（最高法院八
    十五年度台上字第三一四五號判決參照），是起訴書證據並所犯法條欄，認被告
    係犯稅捐稽徵法第四十七條第一款、第四十一條，並另犯刑法第二百十六條、第
    二百十五條之罪，容有未洽，惟業經蒞庭公訴人更正，爰不變更起訴法條。被告
    就違反商業會計法第七十一條第一款之明知不實事項製作會計憑證罪，雖非公司
    負責人，依刑法第三十一條第一項之規定，與公司負責人丁○○，有犯意聯絡及
    行為分擔，亦應以共犯論。被告與丁○○利用不知情之會計師報稅，為間接正犯
    。被告就行使使公務員登載不實罪部分，與丁○○有犯意聯絡及行為分擔為共同
    正犯。被告先後多次犯刑法第二百十六條、第二百十四條、稅捐稽徵法第四十三
    條第一項、商業會計法第七十一條第一款之罪，均各自時間緊接，各自犯罪構成
    要件相同，顯係各自基於概括犯意反覆為之，皆為連續犯，應各依刑法第五十六
    條之規定以一罪論，並加重其刑。被告所犯上開三罪，有方法結果之牽連關係，
    為牽連犯，應從一重之明知不實事項製作會計憑證罪。爰審酌被告之品行、犯罪
    動機、目的、手段，及就扣案之帳冊觀之，妥利公司自八十三年二月十八日乙○
    ○到任（八十四年十月）前，即有同時製作二份出貨發票，並據以報稅之情事，
    足見妥利公司以前開模式逃漏稅捐行之有年，乙○○到任後，雖參與犯行，然其
    僅為受薪階級，支領固定薪水，並未因逃漏稅捐而受益，其因受僱工作，礙於家
    庭生計，而沿襲舊例，惡性並非重大，且其於偵審中自白犯行，足顯悔意，爰量
    處如主文所示之刑，並諭知易科罰金之折算標準。查被告行為後，刑法第四十一
    條業於九十年一月十日修正公佈施行，於同年月十二日生效，關於易科罰金之條
    件業經修正為同法條第一項前段「犯最重本刑為五年以下有期徒刑以下之刑之罪
    ，而受六個月以下有期徒刑或拘役之宣告，因身體、教育、執業、家庭之關係或
    其他正當事由，執行顯有困難者，得以一元以上三元以下折算一日，易科罰金」
    ，是比較新舊法結果，以新法有利於被告，應依刑法第二條第一項前段適用裁判
    時之法律，依修正後刑法第四十一條第一項規定，諭知易科罰金之折算標準，附
    此說明。查被告乙○○未曾受有期徒刑以上刑之宣告，有台灣高等法院檢察署刑
    案紀錄簡覆表在卷可稽，審酌被告係受僱於人，於本件犯行並非居於主導地位，
    其經過此教訓後，應生警惕，無再犯之虞，故本院認其所受本案之刑之宣告以暫
    不執行為適當，爰併諭知緩刑，以啟自新。扣案如附件所示出貨發票偽造之部分
    （被告乙○○自八十四年十月間起任職，其餘期間偽造部分應予剔除），均屬同
    案被告丁○○妥利公司所有且係供犯罪所用之物，爰依刑法第三十八條第一項第
    二款併予宣告沒收。
據上論結，應依刑事訴訟法第二百九十九條第一項前段，稅捐稽徵法第四十三條第一
項，商業會計法第七十一條第一款，刑法第二條第一項前段、第十一條前段、第二十
八條、第三十一條第一項、第五十六條、第二百十六條、第二百十四條、第五十五條
、第七十四條第一款、第三十八條第一項第二款、修正後第四十一條第一項前段，罰
金罰鍰提高標準條例第一條前段、第二條，判決如主文。
本案經檢察官庚○○到庭執行職務。
中      華      民     國     九十二     年      一      月    二十九   日
                                     臺灣臺北地方法院刑事第三庭
                                         法  官  吳  淑  惠
右正本證明與原本無異。
如不服本判決，應於判決送達後十日內向本院提出上訴狀(應抄附繕本)。告訴人或被
害人如對於本判決不服者，應具備理由請求檢察官上訴，其上訴期間之計算係以檢察
官收受判決正本之日期為準。
                                         書記官  林  淑  卿
中      華      民     國     九十二     年      二      月      六     日
附錄本案論罪科刑法條全文
稅捐稽徵法第四十三條第一項
I教唆或幫助犯第四十一條或第四十二條之罪者，處三年以下有期徒刑、拘役或科新
 臺幣六萬元以下罰金。
II稅務人員、執行業務之律師、會計師或其他合法代理人犯前項之罪者，加重其刑至
  二分之一。
III稅務稽徵人員違反第三十三條規定者，除觸犯刑法者移送法辦外，處一萬元以上五
  萬元以下罰鍰。
商業會計法第七十一條第一款
商業負責人、主辦及經辦會計人員或依法受託代他人處理會計事務之人員有左列情事
之一者，處五年以上有期徒刑、拘役或科或併科新台幣十五萬元以下罰金：
一、以明知為不實之事項，而填製會計憑證或記入帳冊者。
二、故意使應保存之會計憑證、帳簿報表滅失毀損者。
三、意圖不法之利益而偽造、變造會計憑證、帳簿報表內容或撕毀其頁數者。
四、故意遺漏會計事項不為記錄，致使財務報表發生不實之結果者。
五、其他利用不正當方法，致使會計事項或財務報表發生不實之結果者。
刑法第二百十四條
明知為不實之事項，而使公務員登載於職務上所掌之公文書，足以生損害於公眾或他
人者，處三年以下有期徒刑、拘役或五百元以下罰金。
刑法第二百十六條
行使第二百十條至第二百十五條之文書者，依偽造、變造文書或登載不實事項或使登
載不實事項之規定處斷。


司法院資訊處製作；財團法人民間司法改革基金會備份。
